ACORDAO-COMPLETO-2384983

ACÓRDÃO 4231/2020 ATA 9/2020 - PRIMEIRA CÂMARA

VISTOS, relatados e discutidos estes autos de tomada de contas especial instaurada pela Agência Nacional de Vigilância Sanitária - Anvisa em razão da impugnação de despesas objeto do Convênio 4/2005 (Siafi 524924) , celebrado entre referida entidade e a Fundação de Apoio à Pesquisa e à Extensão - Fapex/BA, sob a interveniência da Universidade Federal da Bahia, tendo por objeto prestar apoio às ações de vigilância sanitária para o diagnóstico das condições sociais, econômicas e sanitárias do segmento de comida de rua, na cidade de Salvador/BA,
ACORDAM os Ministros do Tribunal de Contas da União, reunidos em sessão de 1ª Câmara, ante as razões expostas pelo Relator, em:
9.1. julgar irregulares as contas dos responsáveis, Sr. Osvaldo Barreto Filho e da Fundação de Apoio à Pesquisa e à Extensão - Fapex, com fundamento nos arts. 1º, inciso I, 16, inciso III, alíneas "b" e "c", e § 2º, 19 e 23, inciso III, da Lei 8.443/1992 c/com os arts. 1º, inciso I, 209, incisos II e III, e § 5º, 210 e 214, inciso III, do Regimento Interno do TCU, e condená-los solidariamente ao pagamento das quantias a seguir especificadas, com a fixação do prazo de quinze dias, a contar das notificações, para comprovarem, perante o Tribunal (art. 214, inciso III, alínea "a", do Regimento Interno) , o recolhimento da dívida aos cofres da Agência Nacional de Vigilância Sanitária - Anvisa, atualizada monetariamente e acrescida dos juros de mora, calculados a partir das datas discriminadas, até a data do recolhimento, na forma prevista na legislação em vigor:
                      TRIBUNAL DE CONTAS DA UNIÃO	TC Processo 007.873/2015-8
	DATA DA OCORRÊNCIA
	VALOR ORIGINAL (R$) 

	20/5/2006
	180,43

	24/5/2006
	1.000,00

	18/8/2006
	469,75

	1/12/2006
	919,72

	28/3/2007
	669,50

	11/12/2007
	82,97

	14/01/2008
	8,19

	16/01/2008
	0,52

	18/01/2008
	7,25

	23/01/2008
	8,10

	23/01/2008
	8,53

	23/01/2008
	0,46

	23/01/2008
	0,74

	24/01/2008
	0,76

	24/01/2008
	0,76

	25/01/2008
	3,04

	25/01/2008
	1,49

	28/01/2008
	8,89

	31/01/2008
	24,22

	21/02/2008
	32.985,86

	28/02/2008
	2.839,16

	13/03/2008
	1.290,02

	03/04/2008
	600,00

	03/04/2008
	600,00

	03/04/2008
	600,00

	03/04/2008
	600,00

	03/04/2008
	600,00

	03/04/2008
	600,00

	03/04/2008
	600,00

	21/12/2008
	123,00

	21/12/2008
	462,36

9.2. aplicar aos responsáveis, Sr. Osvaldo Barreto Filho e Fundação de Apoio à Pesquisa e à Extensão - Fapex, a multa prevista no art. 57 da Lei 8.443/1992 c/c o art. 267 do Regimento Interno, no valor individual de R$ 4.000,00, fixando-lhes o prazo de quinze dias, a contar das notificações, para comprovarem, perante o Tribunal (art. 214, inciso III, alínea "a", do Regimento Interno) , o recolhimento das dívidas aos cofres do Tesouro Nacional, atualizadas monetariamente desde a data deste Acórdão até a do efetivo recolhimento, se forem pagas após o vencimento, na forma da legislação em vigor;
9.3. autorizar, desde logo, nos termos do art. 28, inciso II, da Lei 8.443/1992, a cobrança judicial das dívidas, caso não atendidas as notificações, e
9.4. enviar cópia deste Acórdão e demais elementos pertinentes ao Procurador-Chefe da Procuradoria da República no Estado da Bahia, nos termos dos arts. 16, § 3º, da Lei 8.443/1992 c/c o art. 209, § 7º, in fine, do Regimento Interno do TCU, para adoção das medidas que entender cabíveis.

Tomada de contas especial instaurada pem razão da impugnação de despesas objeto de Convênio, tendo por objeto prestar apoio às ações de vigilância sanitária para o diagnóstico das condições sociais, econômicas e sanitárias do segmento de comida de rua, na cidade de Salvador/BA,

Primeira Câmara

Fundação de Apoio à Pesquisa e à Extensão (Fapex/BA).

3. Responsáveis: Fundação de Apoio à Pesquisa e à Extensão (Fapex/BA) (14.645.162/0001-91); Osvaldo Barreto Filho (XXX.276.031-XX).

13.1. Ministros presentes: Walton Alencar Rodrigues (Presidente), Benjamin Zymler, Bruno Dantas e Vital do Rêgo.
13.2. Ministros-Substitutos presentes: Augusto Sherman Cavalcanti (Relator) e Weder de Oliveira.

AUGUSTO SHERMAN

Trata-se de tomada de contas especial instaurada pela Agência Nacional de Vigilância Sanitária - Anvisa em razão da impugnação de despesas objeto do Convênio 4/2005 (Siafi 524924) , celebrado entre referida entidade e a Fundação de Apoio à Pesquisa e à Extensão - Fapex/BA, sob a interveniência da Universidade Federal da Bahia, tendo por objeto prestar apoio às ações de vigilância sanitária para o diagnóstico das condições sociais, econômicas e sanitárias do segmento de comida de rua, na cidade de Salvador/BA.
2.	Mediante o Acórdão 8537/2017-TCU-Primeira Câmara, este Tribunal decidiu rejeitar parcialmente as alegações de defesa apresentadas pelos responsáveis, Sr. Osvaldo Barreto Filho e Fundação de Apoio à Pesquisa e à Extensão (Fapex) , concedendo-lhes novo e improrrogável prazo de quinze dias para a quitação do débito solidário a eles atribuído no referido acórdão.
3.	Efetuadas as comunicações, e recebidos novos elementos no processo, seguiu-se a derradeira análise no âmbito da SecexTCE em instrução constante da peça 59, a seguir reproduzida, cujas proposições foram acolhidas pelos escalões dirigentes daquela secretaria (peças 60/61) :
"INTRODUÇÃO
1.	Cuidam os autos de tomada de contas especial instaurada pela Agência Nacional de Vigilância Sanitária (Anvisa) em desfavor da Fundação de Apoio à Pesquisa e Extensão (Fapex) , entidade convenente, CNPJ 14.645.162/0001-91, e do Sr. Osvaldo Barreto Filho, então Diretor Executivo da Fapex, CPF XXX.276.031-XX, em virtude impugnação de despesas referentes ao Convênio n. 4/2005, registro no Siafi n. 524924, firmado entre a Anvisa e a Fapex com o objetivo de realizar 'diagnóstico das condições sociais, econômicas e sanitárias do segmento de comida de rua, na cidade de Salvador-BA' (peça 1, p. 251-269, p. 295-299) .
HISTÓRICO
2.	Conforme disposto na cláusula terceira do termo de convênio, foram previstos R$ 227.328,00 para execução do objeto, dos quais R$ 204.800,00 seriam repassados pelo concedente e R$ 22.528,00 corresponderiam à contrapartida do convenente.
3.	Os recursos federais foram repassados em três parcelas, mediante as ordens bancárias na conta corrente 36003-1, agência 3832 do Banco do Brasil (peça 1, p. 315, 317 e 337; peça 3, p. 191 e 207) :
TABELA 1: Ordens bancárias
	ORDEM BANCÁRIA
	VALOR-R$
	DATA DA OB
	DATA DO CRÉDITO NA C/C

	2005OB909217
	169.568,00
	25/8/2005
	29/8/2005

	2005OB909218
	14.400,00
	25/8/2005
	29/8/2005

	2005OB914979
	20.832,00
	8/12/2005
	12/12/2005

4.	O ajuste vigeu no período 12/8/2005 a 30/12/2007, incluindo prorrogação de prazo conforme 1º termo aditivo (peça 1, p. 269; peça 2, p. 78) e previa a apresentação da prestação de contas até 28/2/2008, conforme cláusulas segunda, item 2.17, e oitava do termo de convênio (peça 1, p. 257 e 265) e cláusula segunda do 1º termo aditivo (peça 2, p. 80) .
5.	Segundo o relatório do tomador de contas n. 01/2012 (peça 7, p. 81-89) , as irregularidades que levaram à instauração da tomada de contas especial foram:
5.1. 'ausência de comprovantes para configuração de legalidade em dispensa de licitação; despesas ocorridas após a vigência do convênio; fracionamento de despesa; adiantamento de valores em suprimentos de fundos concedidos sem previsão no plano de trabalho e em desconformidade com a legislação; despesa sem anuência da Coordenação e sem pertinência convenial e utilização dentro de seu objeto', com débito apurado no valor original de R$ 165.875,18.
5.2. 'pagamento indevido à Cooperativa Bahiana de Trabalho conforme detectado na NF 007/2008 item 2', com débito apurado no valor original de R$ 17.341,78.
5.3. 'restituição de valores sem o devido acréscimo legal bem como o pagamento de despesas de pequeno vulto sem comprovação de sua pertinência técnica e legal, conforme item 3 da NT 34/2010/CCONV/GGGAF/ANVISA', com débito apurado no valor original de R$ 3.876,73.
6.	Houve diversas tratativas entre o concedente e o convenente no sentido de solucionar as pendências apontadas, mas sem sucesso (peça 2, p. 244; peça 4, p. 184; peça 4, p. 304; peça 5, p. 234; peça 5, p. 360; peça 5, p. 458-464) . Presentes nos autos: relatório de TCE n. 01/2012 (peça 7, p. 81-89) e relatório complementar de TCE n. 01/2014 (peça 7, p. 169-177) ; relatório de auditoria n. 57/2015 da Controladoria-Geral da União (peça 7, p. 185-187) ; certificado de auditoria (peça 7, p. 189) ; parecer do dirigente do órgão de controle interno (peça 7, p. 190) ; e pronunciamento ministerial (peça 7, p. 191) .
7.	A presente tomada de contas especial foi autuada no TCU em 13/4/2015, dando início à fase externa da TCE.
8.	Em instrução à peça 11, a Secex-BA constatou que, quanto ao cumprimento do objeto conveniado, o Memorando n. 978/2009-GICRA/GGALI/ANVISA, de 16/10/2009, assinado pela Gerente de Inspeção e Controle de Riscos Alimentícios da Anvisa, atestou que 'o cumprimento de 100% das metas pactuadas do plano de trabalho ocorreu em 27/12/2007 com a entrega do Relatório final do 'Diagnóstico das condições sociais, econômicas e sanitárias do segmento de comida de rua, em Salvador-BA' ' (peça 4, p. 210) .
9.	Quanto às irregularidades apontadas pela Anvisa, que levaram à impugnação de parte das despesas efetuadas no âmbito do convênio, a despeito do cumprimento das metas pactuadas, a Secex-BA considerou ilidida aquela referente a 'despesa sem anuência da Coordenação e sem pertinência convenial e utilização dentro de seu objeto', conforme análise nos parágrafos 38-43 da instrução à peça 11.
10. Quanto aos débitos decorrentes de dispensa indevida de licitação, de fracionamento indevido de despesa, de pagamento sem amparo contratual à Cooperativa Bahiana de Trabalho Administrativo em Saúde, referente a serviços prestados por Magali Teresópolis Reis Amaral, de pagamentos realizados após a vigência do convênio, de restituição de recursos à conta específica do convênio sem a devida correção e de não comprovação de despesas realizadas mediante adiantamentos concedidos, a instrução à peça 11 caracterizou a responsabilidade do Sr. Osvaldo Barreto Filho, Diretor Executivo da Fapex, solidariamente com a Fundação de Apoio à Pesquisa e à Extensão (Fapex) .
11. Ante a anuência a essas conclusões pelo corpo dirigente da Secex-BA (peças 12-13) e com fulcro na delegação de competência conferida pelo Relator, Ministro-Substituto Augusto Sherman Cavalcanti, promoveu-se a citação da Fundação de Apoio à Pesquisa e à Extensão (Fapex) , por intermédio do ofício 1700/2015-TCU/SECEX-BA (peça 15) , e a citação do Sr. Osvaldo Barreto Filho, por intermédio do ofício 1701/2015-TCU/SECEX-BA (peça 15) , para que apresentassem alegações de defesa ou recolhessem o débito decorrente das irregularidades a seguir detalhadas:
11.1. dispensa indevida de licitação nas aquisições abaixo, em desacordo, portanto, com o art. 27 da Instrução Normativa nº 1 de 15/1/1997 da Secretaria do Tesouro Nacional: 
	BENEFICIÁRIO
	OB
	DATA
	VALOR-R$

	Hexis Científica Ltda.
	7394
	23/10/2006
	10.384,63

	Produtos Bacteriológicos Ltda.
	8556
	10/11/2006
	5.640,00

	Pró-Análise Nordeste Química Ltda.
	7394
	23/10/2006
	4.526,84

	Interlab Dist. de Prod. Científicos S/A
	7394
	23/10/2006
	4.348,80

	Rioteck Comercial Ltda.
	15576
	16/2/2007
	4.011,50

	Pró-Análise Nordeste Química Ltda.
	8767
	15/1/2007
	3.200,00

	Token Ring Instalações elétricas e Informática Ltda.
	3655
	17/10/2005
	3.100,00

	Hexis Científica Ltda.
	11662
	30/6/2005
	2.817,90

	Hexis Científica Ltda.
	8631
	22/10/2007
	2.696,74

	Interlab Dist. de Prod. Científicos S/A
	11177
	8/11/2006
	2.160,00

	Interlab Dist. de Prod. Científicos S/A
	9468
	4/7/2006
	2.158,00

	Hexis Científica Ltda.
	11662
	30/6/2006
	2.080,00

	Hexis Científica Ltda.
	14916
	15/2/2007
	2.066,40

	Eletronics Magazine Virtual Ltda.
	383200
	27/12/2005
	1.530,00

	Login Comercial Ltda.
	7513
	6/3/2006
	2.017,80

	Login Informática Com e Rep Ltda.
	8929
	24/5/2006
	2.017,80

	Pró-Análise Nordeste Química Ltda.
	13742
	9/10/2006
	2.900,00

	Pró-Análise Nordeste Química Ltda.
	8556
	23/10/2006
	2.900,00

	Laboratório Com. Atac. De Prod.
	10064
	26/12/2006
	4.510,00

	Laboratório Com. Atac. De Prod.
	14917
	26/12/2006
	4.510,00

	TOTAL
			69.576,41

11.2. fracionamento indevido de despesa, em desacordo, portanto, com o art. 27 da Instrução Normativa nº 1 de 15/1/1997 da Secretaria do Tesouro Nacional:
	BENEFICIÁRIO
	OB
	DATA
	VALOR-R$

	Hexis Científica Ltda.
	7357
	25/10/2006
	1.877,20

	Hexis Científica Ltda.
	7394
	23/10/2006
	1.800,00

	Pró-Análise Nordeste Química Ltda.
	7394
	23/10/2006
	1.531,16

	Pró-Análise Nordeste Química Ltda.
	10118
	31/10/2006
	1.065,20

	Pró-Análise Nordeste Química Ltda.
	7394
	23/10/2006
	893,54

	Pró-Análise Nordeste Química Ltda.
	12056
	16/10/2007
	789,75

	Pró-Análise Nordeste Química Ltda.
	12056
	15/10/2007
	725,75

	Pró-Análise Nordeste Química Ltda.
	7394
	23/10/2006
	503,08

	Pró-Análise Nordeste Química Ltda.
	10118
	31/10/2006
	358,00

	Rioteck Comercial Ltda.
	13502
	07/01/2008
	274,76

	Rioteck Comercial Ltda.
	13502
	07/01/2008
	210,00

	TOTAL
			10.028,44

11.3. pagamento sem amparo contratual à Cooperativa Bahiana de Trabalho Administrativo em Saúde, referente a serviços prestados por Magali Teresópolis Reis Amaral, em desacordo, portanto, com o art. 36, §2º, do Decreto nº 93.872/86:
	NOTA FISCAL
	DATA
	VALOR-R$

	2624
	10/05/2006
	1.081,35

	2675
	08/06/2006
	681,00

	2719
	11/07/2006
	681,00

	2788
	10/08/2006
	600,00

	2840
	14/09/2006
	840,00

	2891
	09/10/2006
	600,00

	2943
	14/11/2006
	850,00

	3006
	12/12/2006
	850,00

	3050
	10/01/2007
	600,00

	3102
	09/05/2007
	600,00

	3155
	06/03/2007
	600,00

	3219
	11/04/2007
	600,00

	3263
	07/05/2007
	600,00

	3334
	12/06/2007
	850,00

	3378
	09/07/2007
	850,00

	3432
	09/08/2007
	850,00

	3479
	10/09/2007
	850,00

	TOTAL
		12.583,35

11.4. pagamentos realizados após a vigência do convênio, em desacordo, portanto, com o art. 8º, V, da Instrução Normativa nº 1 de 15/1/1997 da Secretaria do Tesouro Nacional:
	DATA
	HISTÓRICO
	VALOR-R$

	14/01/2008
	Transf autor
	8,19

	16/01/2008
	Transf autor
	0,52

	18/01/2008
	Transf autor
	7,25

	23/01/2008
	Transf autor
	8,10

	23/01/2008
	Transf autor
	8,53

	23/01/2008
	Transf autor
	0,46

	23/01/2008
	Transf autor
	0,74

	24/01/2008
	Transf autor
	0,76

	24/01/2008
	Transf autor
	0,76

	25/01/2008
	Transf autor
	3,04

	25/01/2008
	Transf autor
	1,49

	28/01/2008
	Transf autor
	8,89

	31/01/2008
	Transf autor
	24,22

	21/02/2008
	Transf autor
	32.985,86

	13/03/2008
	Transf autor
	1.290,02

	03/04/2008
	fl. Bolsa
	600,00

	03/04/2008
	fl. Bolsa
	600,00

	03/04/2008
	fl. Bolsa
	600,00

	03/04/2008
	fl. Bolsa
	600,00

	03/04/2008
	fl. Bolsa
	600,00

	03/04/2008
	fl. Bolsa
	600,00

	03/04/2008
	fl. Bolsa
	600,00

	TOTAL
		38.548,83

11.5. restituição de recursos à conta específica do convênio sem a devida correção, em desacordo, portanto, com o art. 20, §1º, II, da Instrução Normativa nº 1 de 15/1/1997 da Secretaria do Tesouro Nacional:
	REFERÊNCIAS
	DÉBITO
	DATA

	Cálculo referente à despesa de pequeno vulto não comprovadas
	123,00
	21/12/2008

	Cálculo referente à diferença de devolução Tributos indevidos
	82,97
	11/12/2007

	Cálculo referente à diferença de devolução de despesas indevidas
	462,36
	21/12/2008

	Cálculo referente à diferença de devolução de despesas Cooperativa
	2.839,16
	28/2/2008

11.6. não comprovação de despesa realizadas mediante adiantamentos concedidos, em desacordo, portanto com o art. 45, §2º, do Decreto 93.872/86:
	DATA
	VALOR
	FAVORECIDO

	20/5/2006
	180,43
	Ryzia de Cássia Vieira Cardoso

	24/5/2006
	1.000,00
	Ryzia de Cássia Vieira Cardoso

	18/8/2006
	469,75
	Ryzia de Cássia Vieira Cardoso

	1/12/2006
	919,72
	Ryzia de Cássia Vieira Cardoso

	28/3/2007
	669,50
	Valdineia Sampaio Santa Cruz

12. O Sr. Osvaldo Barreto Filho tomou ciência do aludido ofício em 30/7/2015 (peça 21) e a Fapex, em 31/7/2015 (peça 22) e, em correspondência protocolizada nesta Secretaria em 7/8/2015 (peça 20) , requereram prorrogação de prazo por 30 dias para apresentação de suas alegações de defesa, bem como vista integral dos autos. A prorrogação de prazo foi concedida conforme despacho de peça 24 e a vista dos autos foi obtida conforme peça 26.
13. Posteriormente, na peça 25, em documento protocolizado nesta Secretaria em 11/8/2015, a Fapex solicitou mais 30 dias de dilação de prazo, concedida conforme despacho de peça 28. 
14. A Fapex foi notificada das prorrogações conforme Ofício 2123/2015-TCU/SECEX-BA, de 17/8/2015 (peça 29) , ciência em 3/9/2015 (peça 32) e Ofício 2367/2015-TCU/SECEX-BA, de 1/9/2015 (peça 31) , ciência em 14/9/2015 (peça 34) ; e o Sr. Artur da Rocha Reis Neto, conforme Ofício 2124/2015-TCU/SECEX-BA, de 17/8/2015 (peça 30) , ciência em 3/9/2015 (peça 33) .
15. Em 17/9/2015, a Fundação de Apoio à Pesquisa e à Extensão e o Sr. Osvaldo Barreto Filho, apresentaram, tempestivamente, em conjunto, suas alegações de defesa (peça 35) .
16. A instrução à peça 40, que contou com integral anuência do corpo dirigente da Secex-BA (peças 41-42) , examinou as alegações de defesa trazidas pelos responsáveis chamados aos autos. 
17. Quanto à dispensa de licitação, a unidade técnica defendeu o acolhimento da defesa 'considerando que não houve questionamento pelo concedente quanto os preços praticados, que a dispensa de licitação somente ocorreu após o insucesso de certamente anterior e ante o perigo de se pôr a perder os trabalhos de pesquisa realizados até então, considerando ainda a relativização por que vem passando os processos de aquisição realizados por entidades privadas sem fins lucrativos no que tange às exigências de licitação'. Na mesma linha, sustentou a aceitação da justificativa referente ao fracionamento da despesa 'considerando que as aquisições se deram no bojo da dispensa de licitação apreciada'.
18. Quanto ao pagamento indevido à Cooperativa Bahiana de Trabalho Administrativo em Saúde, a Secex-BA concluiu pelo acatamento da defesa, ante o estorno pela Fapex das despesas tidas por irregulares. No que tange aos pagamentos realizados após a vigência do convênio, a unidade aponta que tanto a Portaria Interministerial 127/2008 quanto a Portaria Interministerial 507/2011 passaram a admitir pagamento após a vigência do convênio, desde que expressamente autorizado pela autoridade competente do concedente e desde que o fato gerador da despesa tenha ocorrido durante a vigência do instrumento pactuado. Registra, ainda que o caso em questão, segundo sustentou a Fapex, nem seria de pagamento fora da vigência do convênio, mas ajuste de contas, em decorrência de implantação de novo centro de custos. Nessa toada, defende o acolhimento das alegações de defesa. 
19. No que se refere à diferença na devolução de valores e à despesa com adiantamentos indevidos, não houve manifestação dos responsáveis, mantendo-se pela unidade o débito inicialmente apurado. 
20. Por fim, a Secex-BA reconheceu, dos elementos trazidos aos autos, a boa-fé do Sr. Osvaldo Barreto Filho, bem como enfatizou a impossibilidade de aferição de boa-fé de pessoa jurídica, e propôs a rejeição parcial das alegações de defesa, bem como a fixação de novo e improrrogável prazo para recolhimento da importância devida, acrescida de atualização monetária, ao cofre credor, conforme disposto no art. 202, § 3º, do RI/TCU. 
21. A unidade informou, ainda, da existência de ação judicial, processo n. 0043473-07.2010.4.01.3400, movida pela Fapex em desfavor da Anvisa, em que se discutem as irregularidades motivadoras desta TCE, aguardando julgamento de apelação após sentença desfavorável aos autos, e na qual a Fapex efetuou depósito judicial da quantia impugnada, conseguindo que fosse suspensa sua restrição junto ao Siafi. Entretanto, tendo em vista a independência das instâncias e as competências constitucionais atribuídas a esta Corte de Contas para o julgamento da regularidade de contas, a Secex-BA defendeu o seguimento do presente feito.
22. Em parecer à peça 43, o Procurador-Geral Paulo Soares Bugarin divergiu, em parte, das conclusões da Secex-BA. Quanto às irregularidades afetas à dispensa indevida de licitação e ao fracionamento de despesa, considerou os argumentos insuficientes para as elidir, vez que a própria Fapex, no papel de administrador/contratante, deu causa ao insucesso daquele certame, por haver desistido da contratação objeto do certame inicialmente realizado por questão de preferência de marca. Nesse ponto, propôs rejeitar as alegações de defesa e aplicar a multa prevista no art. 58 da Lei 8.443/1992 ao Sr. Osvaldo Barreto Filho. 
23. No que tange aos pagamentos realizados após a vigência do convênio, o Parquet enfatizou que as dificuldades supostamente enfrentadas com o sistema corporativo não estão respaldadas em evidências, havendo apenas relatos nesse sentido. Ressaltou ainda que não foram apresentados o extrato bancário da conta da Fapex no período dos pagamentos supostamente realizados ou qualquer comprovante do recebimento desses valores pelos estagiários nos respectivos meses de prestação dos serviços, com indicação da origem dos recursos utilizados para esse fim, o que impede o estabelecimento do liame necessário para validar essas despesas. Nessa toada, concluiu pela insuficiência dos argumentos dos responsáveis para elidir a irregularidade, propondo a manutenção do débito de R$ 38.548,33 (valor histórico) .
24. Por fim, o MPTCU considerou prejudicada a proposta de fixação de novo e improrrogável prazo para recolhimento do débito, ante as irregularidades em apreço, e manifestou-se no sentido de 'julgar irregulares as contas do Sr. Osvaldo Barreto Filho e da Fundação de Apoio à Pesquisa e Extensão (Fapex) , condenando-os solidariamente pelo débito de R$ 45.295,22 (valor histórico) , aplicando-lhes individualmente a multa do art. 57 da Lei nº 8.443/92 e, exclusivamente ao diretor executivo, a multa do art. 58 da mesma Lei'.
25. Submetido o feito a julgamento, a Corte de Contas proferiu o Acórdão 8537/2017-TCU-Primeira Câmara (peça 44) , conforme Proposta de Deliberação proferida pelo Ministro-Substituto Augusto Sherman Cavalcanti (peça 45) .
26. Quanto aos pontos de convergência entre unidade técnica e Parquet, o Relator acolheu integralmente as análises consignadas, de modo a acatar as 'alegações de defesa relativas ao débito no valor original de R$ 12.583,35, referido no item 'iii' do ofício citatório [item 11.3 desta instrução], e quanto ao não acolhimento das alegações relativas aos débitos relativos aos dispêndios indicados nos itens 'v' e 'vi' dos ofícios de citação [itens 11.5 e 11.6 desta instrução], transcritos retro, os quais somam valores originais da ordem de R$ 6.746,89'.
27. No que se refere à dispensa indevida de licitação, o Relator acompanhou o posicionamento da Secex-BA, nos termos a seguir transcritos: 
16.	 Neste ponto, acompanho o posicionamento da unidade técnica. No caso concreto, entendo que o exame consignado no parecer do representante do Ministério Público, segundo o qual a convenente deixou de atender aos ditames da Lei 8.666/93, em descompasso com o art. 3º, inciso I, da Lei 8.958/94, vigente à época, bem como ao termo do convênio, realizando contratação direta, sob o argumento de que houve a revogação da licitação, gerando situação emergencial que foi por ela mesma causada, apresenta, a meu ver, rigor excessivo. 
17.	 No caso concreto evidencia-se que o procedimento adotado foi influenciado pelas exigências de professora coordenadora do projeto, integrante dos quadros da Universidade Federal da Bahia, unidade interveniente, dado o rigor técnico requerido para a consecução do objeto do convênio, relativamente à aquisição de materiais reagentes que garantissem resultados seguros às pesquisas em andamento. Além do mais, observa-se que as metas físicas e o objetivo do convênio, com tais decisões tomadas no caso concreto, foram alcançados, tendo sido ainda adquiridos os materiais por preço inferior ao preço obtido no certame revogado, contemplando, de outro modo, o princípio da economicidade.
18.	 Logo, levando-se em consideração a irregularidade cometida, porém com o sopesamento das circunstâncias atenuantes, indicadas no parágrafo precedente, e os princípios da razoabilidade e proporcionalidade, posiciono-me no sentido do acolhimento das alegações de defesa para os itens correspondentes do ofício citatório (itens 'i e 'ii') , os quais, de qualquer forma, não se referiram a causas de imputação de dano, como assentado nos pareceres. Rejeito, portanto, a proposição de aplicação de sanção ofertada no parecer do representante do MP/TCU quanto a esse ponto.
28. Quanto aos pagamentos realizados após a vigência do convênio, o Relator alinhou-se ao MPTCU no que tange à proposição de manutenção do débito no valor original de R$ 38.548,83, conforme excerto da Proposta de Deliberação a seguir reproduzido: 
22.	 De sua vez, o representante do Ministério Público/TCU alinha considerações que entendo mais pertinentes à inequívoca demonstração da realização de despesas em conformidade com as leis e regulamentos. Revela o parquet que as alegações de defesa apresentadas não se mostram suficientes para o afastamento do dano, carecendo de demonstração inequívoca de que os gastos foram realizados pela convenente quando deveriam ter sido suportadas pelo convênio, ao dispor o seguinte:
 '24. (...) as dificuldades supostamente enfrentadas com o sistema corporativo não estão respaldadas em evidências, havendo apenas relatos nesse sentido (peça 6, p. 20, e peça 35, p. 11) .
25. Conforme a jurisprudência desta Corte, é irregular a transferência de valores da conta específica do convênio para outra conta bancária a título de ressarcimento por pagamentos anteriormente realizados, pois constitui grave prejuízo à demonstração do nexo de causalidade entre os pagamentos efetuados e o objeto conveniado, principalmente quando não se dispõe dos extratos bancários necessários para o rastreamento dos valores (Acórdão 4478/2015-TCU-Primeira Câmara, 978/2008-2ª Câmara, 497/2008-2ª Câmara e 140/2008-2ª Câmara) .
26. Veja-se que não foram juntados às alegações de defesa o extrato bancário da conta da Fapex no período dos pagamentos supostamente realizados ou qualquer comprovante do recebimento desses valores pelos estagiários nos respectivos meses de prestação dos serviços, com indicação da origem dos recursos utilizados para esse fim. Desse modo, não há como restabelecer o liame necessário para validar essas despesas.' 
23.	 Concordo plenamente com essas ponderações. Acrescento, ainda, em rebate ao consignado na instrução, que as portarias mencionadas não servem de suporte aos dispêndios aqui impugnados, porquanto sequer houve autorização expressa da autoridade competente da concedente (Anvisa) para que eventualmente se realizasse despesas em data posterior à vigência do convênio, em ressarcimento aos valores despendidos, e sequer foram comprovados os fatos geradores ocorridos durante sua vigência, com respectiva demonstração de nexo de causalidade com as ações desenvolvidas mediante o convênio. O ônus dessa demonstração é de quem administrou os recursos. E se a Fapex eventualmente possuir documentos que respaldem suas alegações, não pode se furtar de apresentá-las ao julgador, pois somente esses são capazes de afastar a imputação do dano constante do ofício de citação que lhe fora dirigido.
24.	 Remanesce, portanto, nos autos, débito em montante original de R$ 45,2 mil, decorrente da rejeição das alegações de defesa quanto aos itens 'iv', 'v' e 'vi' das citações, que transcrevi retro [itens 11.4, 11.5 e 11.6 desta instrução], conforme deduzido também no parecer do Ministério Público e não o montante de R$ 6.746,89, em valores originais, apontado pela secretaria.
29. Demais disso, o Relator alinhou-se à Secex-BA no sentido de reconhecer a boa-fé do gestor do convênio, mas consignou seu entendimento pela necessidade de aferição da boa-fé das pessoas jurídicas de direito privado, mediante o exame da conduta de seus gestores. No caso em apreço, o reconhecimento da boa-fé do diretor da Fapex aproveita àquela fundação.
30. Desse modo, a Corte deliberou por: 
9.1. rejeitar parcialmente as alegações de defesa apresentadas pelos responsáveis, Sr. Osvaldo Barreto Filho e Fundação de Apoio à Pesquisa e à Extensão (Fapex) ;
9.2. fixar novo e improrrogável prazo de quinze dias, a contar das notificações, com fundamento no art. 12, §§ 1º e 2º, da Lei 8.443/1992 e art. 202, §§ 2º e 3º, do Regimento Interno/TCU, para que os referidos responsáveis, Sr. Osvaldo Barreto Filho e Fundação de Apoio à Pesquisa e à Extensão (Fapex) , comprovem, perante este Tribunal, o recolhimento das quantias a seguir especificadas aos cofres da Agência Nacional de Vigilância Sanitária (Anvisa) , atualizadas monetariamente a partir das datas indicadas até a data do efetivo recolhimento, na forma prevista na legislação em vigor:
9.2.1. referentes aos 'pagamentos realizados após a vigência do convênio, em desacordo, portanto, com o art. 8º, V, da Instrução Normativa 1 de 15/1/1997 da Secretaria do Tesouro Nacional':
	DATA
	HISTÓRICO
	VALOR-R$

	14/01/2008
	Transf autor
	8,19

	16/01/2008
	Transf autor
	0,52

	18/01/2008
	Transf autor
	7,25

	23/01/2008
	Transf autor
	8,10

	23/01/2008
	Transf autor
	8,53

	23/01/2008
	Transf autor
	0,46

	23/01/2008
	Transf autor
	0,74

	24/01/2008
	Transf autor
	0,76

	24/01/2008
	Transf autor
	0,76

	25/01/2008
	Transf autor
	3,04

	25/01/2008
	Transf autor
	1,49

	28/01/2008
	Transf autor
	8,89

	31/01/2008
	Transf autor
	24,22

	21/02/2008
	Transf autor
	32.985,86

	13/03/2008
	Transf autor
	1.290,02

	03/04/2008
	fl. Bolsa
	600,00

	03/04/2008
	fl. Bolsa
	600,00

	03/04/2008
	fl. Bolsa
	600,00

	03/04/2008
	fl. Bolsa
	600,00

	03/04/2008
	fl. Bolsa
	600,00

	03/04/2008
	fl. Bolsa
	600,00

	03/04/2008
	fl. Bolsa
	600,00

	TOTAL
		38.548,83

9.2.2. referentes à 'restituição de recursos à conta específica do convênio sem a devida correção, em desacordo, portanto, com o art. 20, § 1º, II, da Instrução Normativa 1 de 15/1/1997 da Secretaria do Tesouro Nacional':
	REFERENCIAS
	DÉBITO
	DATA

	Cálculo referente à despesa de pequeno vulto não comprovadas
	123,00
	21/12/2008

	Cálculo referente à diferença de devolução Tributos indevidos
	82,97
	11/12/2007

	Cálculo referente à diferença de devolução de despesas indevidas
	462,36
	21/12/2008

	Cálculo referente à diferença de devolução de despesas Cooperativa
	2.839,16
	28/2/2008

9.2.3. referentes à 'não comprovação de despesas realizadas mediante adiantamentos concedidos, em desacordo, portanto com o art. 45, § 2º, do Decreto 93.872/86':
	DATA
	VALOR
	FAVORECIDO

	20/5/2006
	180,43
	Ryzia de Cássia Vieira Cardoso

	24/5/2006
	1.000,00
	Ryzia de Cássia Vieira Cardoso

	18/8/2006
	469,75
	Ryzia de Cássia Vieira Cardoso

	1/12/2006
	919,72
	Ryzia de Cássia Vieira Cardoso

	28/3/2007
	669,50
	Valdineia Sampaio Santa Cruz

9.3. dar ciência aos responsáveis, Sr. Osvaldo Barreto Filho e Fundação de Apoio à Pesquisa e à Extensão (Fapex) , que:
9.3.1. a liquidação tempestiva do débito atualizado monetariamente saneará o processo e permitirá que as contas sejam julgadas regulares com ressalva, dando-se lhes quitação, nos termos do § 4º do art. 202 do Regimento Interno do TCU, ao passo que a não liquidação tempestiva conduzirá ao julgamento pela irregularidade das contas, em nova deliberação deste Tribunal, com imputação de débito a ser atualizado monetariamente e acrescido de juros moratórios nos termos do art. 19 da Lei 8.443/1992, bem como à aplicação da multa prevista no art. 57 da mesma lei 8.443/1992;
9.3.2. o débito poderá ser recolhido de forma parcelada, nos termos do art. 26 da Lei 8.443/1992 c/c o art. 217 do RI/TCU, caso requerido a este Tribunal; 
31. Inconformados com o julgamento, Fundação de Apoio à Pesquisa e à Extensão - Fapex e Osvaldo Barreto Filho interpuseram recurso de reconsideração em face do Acórdão 8537/2017-TCU-Primeira Câmara (peça 50) . 
32. Em exame de admissibilidade à peça 51, que contou com integral concordância do corpo dirigente da Serur (peças 52-53) , aquela unidade técnica esclareceu que não há que se falar em cabimento de recurso em face de decisão que não julga o mérito das contas e apenas fixa prazo para recolhimento de recursos federais, conforme disciplinado no art. 23, §§ 1º e 2º, da Resolução-TCU 36/1995 e no art. 279 do Regimento Interno. Nesse sentido, propôs que o expediente à peça 50 fosse recebido como mera petição, veiculando elementos complementares de defesa.
33. Em despacho à peça 56, o Relator, Ministro-Substituto Augusto Sherman Cavalcanti, acolheu a proposta da Serur, recebeu o expediente à peça 50 como mera petição, nos termos dos arts. 201 e 279 do RI/TCU c/c art. 23 da Resolução-TCU 36/1995 e determinou:
5.1 - sejam os elementos constantes da peça 50 destes autos acolhidos como alegações adicionais de defesa, nos termos do parágrafo único do art. 279 do RI/TCU; 
5.2 - seja dada ciência da instrução e pronunciamentos de peças 51/53, bem como deste despacho, aos requerentes/responsáveis; 
5.3 - após essas providências, que a Secex/BA dê prosseguimento à fase de instrução destes autos com vistas à apreciação de mérito pelo Tribunal.
EXAME TÉCNICO
34. De início, verifica-se que não houve recolhimento do débito pelos responsáveis ou apresentação de outras alegações além daquelas veiculadas na petição à peça 50, a despeito da regular notificação tanto do Acórdão 8537/2017-TCU-Primeira Câmara (peças 47-48, 54-55) quanto do despacho do Relator à peça 56 (peças 57-58) .
Das alegações adicionais de defesa à peça 50
35. Os responsáveis sustentam, nas alegações trazidas à peça 50, que as irregularidades motivadoras desta TCE foram levadas ao crivo do Poder Judiciário por intermédio dos processos 0005465-24.2011.4.01.3400 e 0043473-07.2010.4.01.3400, atualmente em grau de recurso perante o Tribunal Regional Federal da 1ª Região. Afirmam que as verbas objeto da controvérsia foram depositadas em juízo, conforme guia de depósito no valor de R$ 187.093,69, data-base novembro de 2010, quantia essa superior ao que se requer pagamento nesta tomada de contas especial (peça 50, p. 2-3) . 
36. Os responsáveis ressaltam que a consignação em juízo interrompe a incidência de correção monetária e ilide a aplicação de juros de mora. Afirmam que a consignação afasta por completo a possibilidade de que futuramente a mesma quantia lhe seja exigida (peça 50, p. 4) . Alegam que, ainda que a independência entre as instâncias administrativa e cível seja a regra no ordenamento jurídico, a interpretação que melhor se adequa ao presente caso não é exigir o pagamento do débito indicado mesmo já se tendo notícia do seu depósito em juízo, mas sim reconhecer a impossibilidade de cobrança em duplicidade da mesma verba. Asseveram que cumprir o Acórdão 8537/2017-TCU-Primeira Câmara ensejaria enriquecimento ilícito da administração, eis que haveria primeiro desembolso na via administrativa e segundo na via judicial, consubstanciando bis in idem. Enfatizam que o depósito judicial ilide a mora da devedora, eximindo-a da incidência de juros (peça 50, p. 5) . 
37. Por fim, colacionam precedentes judiciais (peça 50, p. 5-6) e requerem que seja excluída a determinação para recolhimento aos cofres públicos das cifras indicadas no Acórdão 8537/2017-TCU-Primeira Câmara (peça 50, p. 7) .
Análise 
38. Os argumentos manejados pelos responsáveis se limitam a afirmar que o depósito judicial realizado pela Fapex nos autos do processo n. 0043473-07.2010.4.01.3400 teria o condão de impedir a condenação no débito identificado nestes autos e a respectiva cobrança.
39. Inicialmente, ressalta-se que a matéria foi devidamente examinada na Proposta de Deliberação condutora do Acórdão 8537/2017-TCU-Primeira Câmara, consoante excerto a seguir transcrito: 
31. Por fim, quanto à informação constante dos autos acerca de depósito judicial dos valores inicialmente questionados na tomada de contas especial, vale dizer que vige o princípio da independência de instâncias, não influindo assim no julgamento por esta Corte de Contas a existência só de ação judicial. De outra sorte, caberá à entidade e ao gestor avaliar, em razão da nova oportunidade para recolhimento do débito, desta feita reduzido ao montante de R$ 45,2 mil em termos originais, e que, nesta etapa, sofrerá apenas atualização monetária, para fins de saneamento das contas, se melhor lhes convirá efetuar o recolhimento da quantia aqui imputada neste momento processual, seguramente de menor valor que aquele objeto da discussão judicial travada em torno da tomada de contas especial.
40. De fato, o depósito judicial não tem o condão de elidir débito apurado em processos desta Corte de Contas, vez que seu caráter preliminar não garante o ressarcimento do prejuízo ao erário, o que ocorre apenas com o trânsito em julgado da sentença e com a conversão dos valores depositados em receita aos cofres públicos, em linha com os Acórdão 224/2017-TCU-Plenário (rel. Ministro Bruno Dantas) , 382/2012-TCU-2ª Câmara (rel. Ministro Aroldo Cedraz) e 3079/2016-TCU-Plenário (rel. Ministro Bruno Dantas) . 
41. Ademais, não há que se falar em bis in idem, pois, caso os responsáveis houvessem efetuado o recolhimento do débito a eles imputado nesta tomada de contas especial, poderiam levar conhecimento do fato ao Poder Judiciário, com vistas a excluir da ação judicial o montante incontroverso e já pago. 
42. Verifica-se, portanto, que os argumentos manejados à peça 50 não têm o condão de alterar o mérito deste processo. Soma-se a isso que não foi realizada a liquidação tempestiva do débito, apesar da concessão de novo prazo para recolhimento.
43. Assim, com fundamento nos arts. 1º, inciso I, 16, inciso III, alíneas 'b' e 'c', 19 e 23, inciso III, da Lei 8.443/1992, e nos arts. 1º, inciso I, 209, incisos II e III, 210 e 214, inciso III, do RI/TCU, as presentes contas devem serem julgadas irregulares, com a condenação em débito e a aplicação da multa prevista no art. 57 da Lei 8.443/1992 c/c o art. 267 do Regimento Interno, uma vez que infringiram o disposto no art. 8º, inciso V, e no art. 20, § 1º, inciso II, da Instrução Normativa 1 de 15/1/1997 da Secretaria do Tesouro Nacional, e o art. 45, § 2º, do Decreto 93.872/1986, tendo, pois, cometido atos de gestão com infração à norma legal, resultando em dano ao erário. Faz-se ainda mister remeter cópia dos elementos pertinentes ao Ministério Público da União, atendendo, assim, ao disposto no art. 16, § 3º, da Lei 8.443/1992 c/c o art. 209, § 7º, do Regimento Interno.
Verificação do Prazo de Prescrição da Pretensão Punitiva
44. Observa-se não ter ocorrido a prescrição da pretensão punitiva por parte do TCU que, nos termos do entendimento firmado no Acórdão 1441/2016-TCU-Plenário (rel. Ministro Benjamin Zymler) , subordina-se ao prazo geral de prescrição indicado no art. 205 do Código Civil, qual seja, dez anos contados a partir da data de ocorrência da irregularidade sancionada, nos termos do art. 189 do Código Civil. As irregularidades discutidas nesta TCE ocorreram nos exercícios de 2006 a 2008, portanto há menos de 10 anos do ato que determinou a citação dos responsáveis, ocorrido em 23/6/2015 (peça 13) .
Verificação da existência de outros débitos
45. Informa-se os demais processos em tramitação no Tribunal nos quais foi constatada a existência de outros débitos imputáveis aos responsáveis arrolados nestes autos:
	Responsável
	Processos
	Deliberações

	Osvaldo Barreto Filho (CPF XXX.276.031-XX) 
	TC Processo 012.050/2014-8
	TCE. Acórdão 11856/2018-TCU-Primeira Câmara (rel. Ministro-Substituto Weder de Oliveira) .  Contas regulares com ressalva.

	Fundação de Apoio à Pesquisa e à Extensão - Fapex (CNPJ 14.645.162/0001-91) 
	TC Processo 012.050/2014-8
	TCE. Acórdão 11856/2018-TCU-Primeira Câmara (rel. Ministro-Substituto Weder de Oliveira) .  Acolhimento das alegações de defesa.

CONCLUSÃO
46. Diante de todo o exposto, propõe-se que os responsáveis tenham suas contas sejam julgadas irregulares e que sejam condenados em débito e multa. 
PROPOSTA DE ENCAMINHAMENTO
47. Diante do exposto, submetem-se os autos à consideração superior, propondo:
47.1. com fundamento nos arts. 1º, inciso I, 16, inciso III, alíneas 'b' e 'c', 19 e 23, inciso III, da Lei 8.443/1992 c/com os arts. 1º, inciso I, 209, incisos II e III, 210 e 214, inciso III, do Regimento Interno do TCU, julgar irregulares as contas do Sr. Osvaldo Barreto Filho (CPF XXX.276.031-XX) e de Fundação de Apoio à Pesquisa e à Extensão - Fapex (CNPJ 14.645.162/0001-91) e condená-los solidariamente ao pagamento das quantias a seguir especificadas, com a fixação do prazo de quinze dias, a contar da notificação, para comprovarem, perante o Tribunal (art. 214, inciso III, alínea 'a', do Regimento Interno) , o recolhimento da dívida aos cofres da Agência Nacional de Vigilância Sanitária - Anvisa, atualizada monetariamente e acrescida dos juros de mora, calculados a partir das datas discriminadas, até a data do recolhimento, na forma prevista na legislação em vigor:
                      TRIBUNAL DE CONTAS DA UNIÃO	TC Processo 007.873/2015-8
	DATA DA OCORRÊNCIA
	VALOR ORIGINAL (R$) 

	20/5/2006
	180,43

	24/5/2006
	1.000,00

	18/8/2006
	469,75

	1/12/2006
	919,72

	28/3/2007
	669,50

	11/12/2007
	82,97

	14/01/2008
	8,19

	16/01/2008
	0,52

	18/01/2008
	7,25

	23/01/2008
	8,10

	23/01/2008
	8,53

	23/01/2008
	0,46

	23/01/2008
	0,74

	24/01/2008
	0,76

	24/01/2008
	0,76

	25/01/2008
	3,04

	25/01/2008
	1,49

	28/01/2008
	8,89

	31/01/2008
	24,22

	21/02/2008
	32.985,86

	28/02/2008
	2.839,16

	13/03/2008
	1.290,02

	03/04/2008
	600,00

	03/04/2008
	600,00

	03/04/2008
	600,00

	03/04/2008
	600,00

	03/04/2008
	600,00

	03/04/2008
	600,00

	03/04/2008
	600,00

	21/12/2008
	123,00

	21/12/2008
	462,36

Valor atualizado até 26/7/2019: R$ 86.234,78.
47.2. aplicar individualmente ao Sr. Osvaldo Barreto Filho (CPF XXX.276.031-XX) e à Fundação de Apoio à Pesquisa e à Extensão - Fapex (CNPJ 14.645.162/0001-91) a multa prevista no art. 57 da Lei 8.443/1992 c/c o art. 267 do Regimento Interno, fixando-lhes o prazo de quinze dias, a contar da notificação, para comprovarem, perante o Tribunal (art. 214, inciso III, alínea 'a', do Regimento Interno) , o recolhimento das dívidas aos cofres do Tesouro Nacional, atualizadas monetariamente desde a data do acórdão que vier a ser proferido até a do efetivo recolhimento, se forem pagas após o vencimento, na forma da legislação em vigor;
47.3. autorizar, desde logo, nos termos do art. 28, inciso II, da Lei 8.443/1992, a cobrança judicial das dívidas caso não atendidas as notificações;
47.4. autorizar, desde logo, o pagamento das dívidas dos responsáveis em trinta e seis parcelas mensais e consecutivas, nos termos do art. 26 da Lei 8.443/1992 c/c o art. 217 do Regimento Interno, caso solicitado, fixando-lhes o prazo de quinze dias, a contar do recebimento da notificação, para comprovarem perante o Tribunal o recolhimento da primeira parcela, e de trinta dias, a contar da parcela anterior, para comprovarem o recolhimento das demais parcelas, com a incidência dos encargos legais devidos, na forma prevista na legislação em vigor;
47.5. alertar os responsáveis de que a falta de comprovação do recolhimento de qualquer parcela importará o vencimento antecipado do saldo devedor, nos termos do § 2º do art. 217 do Regimento Interno deste Tribunal;
47.6. encaminhar cópia da deliberação que vier a ser proferida ao Procurador-Chefe da Procuradoria da República no Estado da Bahia, nos termos do art. 209, § 7º, in fine, do Regimento Interno do TCU, para adoção das medidas que entender cabíveis."
4.	O Ministério Público/TCU, neste feito representado pelo Subprocurador-Geral Paulo Soares Bugarin, manifestou-se à peça 62 nos seguintes termos:
"Cuidam os autos de tomada de contas especial instaurada pela Agência Nacional de Vigilância Sanitária (Anvisa) em desfavor da Fundação de Apoio à Pesquisa e à Extensão (Fapex) , entidade convenente, e do Sr. Osvaldo Barreto Filho, então diretor executivo da Fapex, em virtude da impugnação de despesas referentes ao Convênio nº 4/2005, firmado com o objetivo de realizar diagnóstico das condições sociais, econômicas e sanitárias do segmento de comida de rua, na cidade de Salvador/BA (peça 1, p. 295 e 251) .
Para a realização do objeto, foram previstos R$ 227.328,00, dos quais R$ 204.800,00 foram repassados pela concedente em três parcelas (peça 3, p. 191 e 207) e R$ 22.528,00 a título de contrapartida da convenente. O ajuste vigeu no período de 12/08/2005 a 30/12/2007 (peça 1, p. 269; peça 2, p. 78) .
Neste TCU, foi promovida a citação do Sr. Osvaldo Barreto Filho e da Fundação de Apoio à Pesquisa e à Extensão para que apresentassem alegações de defesa quanto às seguintes irregularidades: (a) dispensa indevida de licitação; (b) fracionamento indevido de despesa; (c) pagamento sem amparo contratual à Cooperativa Bahiana de Trabalho Administrativo em Saúde, referente a serviços prestados por Magali Teresópolis Reis Amaral; (d) pagamentos realizados após a vigência do convênio; (e) restituição de recursos à conta específica do convênio sem a devida correção; e (f) não comprovação de despesas realizadas mediante adiantamentos concedidos (peças 15, 16, 20 e 22) .
Considerando a instrução da Secex/BA (peça 40) e o parecer deste MP/TCU (peça 43) , este Tribunal se posicionou pelo acolhimento parcial das alegações de defesa dos responsáveis (Acórdão 8537/2017-TCU-Primeira Câmara; peça 44) , remanescendo o débito de R$ 45,2 mil, decorrente das seguintes parcelas:
a) R$ 38.548,83 (valor original) , referentes aos 'pagamentos realizados após a vigência do convênio, em desacordo, com o art. 8º, V, da Instrução Normativa 1 de 15/1/1997 da Secretaria do Tesouro Nacional';
b) R$ 3.507,49 (valor original) , referentes à 'restituição de recursos à conta específica do convênio sem a devida correção, em desacordo, portanto, com o art. 20, § 1º, II, da Instrução Normativa 1 de 15/1/1997 da Secretaria do Tesouro Nacional'; e
c) R$ 3.239,40 (valor original) , referentes à 'não comprovação de despesas realizadas mediante adiantamentos concedidos, em desacordo, portanto com o art. 45, § 2º, do Decreto 93.872/86'.
Contudo, antes de julgar o mérito das contas, foi fixado novo e improrrogável prazo para recolhimento do débito remanescente (com fundamento no art. 12, §§ 1º e 2º, da Lei nº 8.443/92 e art. 202, §§ 2º e 3º, do Regimento Interno/TCU) , uma vez reconhecida a boa-fé do diretor da Órgão/Entidade/Unidade:
'25. Quanto ao encaminhamento alvitrado, entretanto, alinho-me à Secex/BA no sentido do reconhecimento da boa-fé do gestor do convênio, diretor da entidade Fapex, haja vista haver elementos que entendo permitem tal conclusão. O conjunto de evidências que formam minha convicção nesse sentido se referem: a) ao atingimento integral das metas previstas no convênio, relativo ao campo de pesquisa apoiado pela Anvisa; b) à orientação no sentido de se buscar economia na aquisição dos reagentes; c) a devolução de recursos da ordem de R$ 94.274,59 (peça 3, p. 42) , em que pese a conclusão integral das metas previstas no ajuste, relativos ao saldo do convênio, incluído aí a devolução de valores que se reputaram como pagamentos indevidos no item 'iii' da citação, ainda na fase interna de prestação das contas e análise por parte do concedente, reconhecendo de pronto o equívoco nos pagamentos. Tal recolhimento denota que o atingimento das metas não consumiu todos os recursos previstos para o ajuste; ao contrário, restaram devolvidos cerca de 46% dos valores federais originalmente previstos, o que a meu ver milita em favor da boa-fé na condução do ajuste.
[...].
28. Ora, tal entidade, a Fapex, é uma fundação de apoio, pessoa jurídica de direito privado sem fins lucrativos, não se reconhecendo de forma automática, por via de presunção, a boa-fé, como ocorre em relação às pessoas jurídicas de direito público. Todavia, a boa-fé dessa deve ser aferida mediante elementos que permitam concluir pela boa-fé na conduta dos gestores da entidade, vez que os atos destes obrigam a pessoa jurídica. Assim, é o presente caso, em que entendo ser possível o reconhecimento da boa-fé, conforme já aduzi, em relação aos atos praticados pelo diretor da entidade neste específico caso, situação a aproveitar a pessoa jurídica que dirigiu.
29. Dessarte, neste ponto, com essas considerações adicionais, alinho-me à Secex/BA no sentido de conceder aos responsáveis novo e improrrogável prazo para o recolhimento do débito atualizado monetariamente, que nesta etapa processual implicará a não incidência dos juros de mora, devendo ser esclarecido aos responsáveis que o não recolhimento integral ou parcelado da dívida atualizada, implicará no julgamento pela irregularidade das contas, com a condenação em débito atualizado monetariamente e acrescido dos juros de mora devidos, podendo ainda ser-lhes aplicada a multa prevista no art. 57 da Lei 8.443/1992.' (Voto condutor do Acórdão 8537/2017-TCU-Primeira Câmara; peça 45.) 
Insatisfeitos com a decisão do Acórdão 8537/2017-TCU-Primeira Câmara, os responsáveis apresentaram recurso de reconsideração à peça 50, que foi recepcionado como elementos complementares de defesa, ante a ausência de decisão definitiva de mérito nestes autos (peças 51 e 56) .
Uma vez que os responsáveis não recolheram o débito no prazo fixado, os autos foram encaminhados à Secex-TCE, que deu prosseguimento à instrução do processo (peça 59) .
Em relação às alegações de defesa adicionais, a unidade técnica observou que os responsáveis se limitaram a reafirmar que a Fapex realizou depósito judicial nos autos do processo nº 0043473-07.2010.4.01.3400, e não acolheu a argumento de que isso seria motivo para impedir a condenação no débito identificado nestes autos:
'40. De fato, o depósito judicial não tem o condão de elidir débito apurado em processos desta Corte de Contas, vez que seu caráter preliminar não garante o ressarcimento do prejuízo ao erário, o que ocorre apenas com o trânsito em julgado da sentença e com a conversão dos valores depositados em receita aos cofres públicos, em linha com os Acórdão 224/2017-TCU-Plenário (rel. Ministro Bruno Dantas) , 382/2012-TCU-2ª Câmara (rel. Ministro Aroldo Cedraz) e 3079/2016-TCU-Plenário (rel. Ministro Bruno Dantas) . 
41. Ademais, não há que se falar em bis in idem, pois, caso os responsáveis houvessem efetuado o recolhimento do débito a eles imputado nesta tomada de contas especial, poderiam levar conhecimento do fato ao Poder Judiciário, com vistas a excluir da ação judicial o montante incontroverso e já pago.' (peça 59, p. 10.) 
Concluídas as análises, foi apresentada proposta de encaminhamento no sentido de julgar irregulares as contas do Sr. Osvaldo Barreto Filho e da Fapex, condenando-os pelo débito de R$ 45,2 mil (valor histórico) e aplicando-lhes individualmente a multa prevista no art. 57 da Lei nº 8.443/92 (peça 59, p. 11-13) .
Ante o exposto, por considerar adequadas as análises e conclusões da unidade técnica, este representante do MP/TCU manifesta-se de acordo com a proposta de encaminhamento à peça 59."
É o relatório.

8.1. Fabricio de Castro Oliveira (15055/OAB-BA) e outros, representando Fundação de Apoio à Pesquisa e à Extensão e Osvaldo Barreto Filho.

Subprocurador-Geral Paulo Soares Bugarin.

TOMADA DE CONTAS ESPECIAL. CONVÊNIO. IMPUGNAÇÃO DE DESPESAS. CITAÇÃO SOLIDÁRIA DA ENTIDADE E SEU DIRIGENTE. REJEIÇÃO PARCIAL DAS ALEGAÇÕES DE DEFESA. BOA-FÉ. CONCESSÃO DE NOVO E IMPRORROGÁVEL PRAZO PARA RECOLHIMENTO DO DÉBITO. APRESENTAÇÃO DE ELEMENTOS ADICIONAIS DE DEFESA. AUSÊNCIA DE RECOLHIMENTO DO DÉBITO NO PRAZO IMPRORROGÁVEL ESTIPULADO. CONTAS IRREGULARES. DÉBITO E MULTA.

TOMADA DE CONTAS ESPECIAL (TCE)

Secretaria de Controle Externo de Tomada de Contas Especial (SecexTCE).

Em exame tomada de contas especial instaurada pela Agência Nacional de Vigilância Sanitária - Anvisa em virtude da impugnação de despesas objeto do Convênio 4/2005 (Siafi 524924) , celebrado entre referida entidade e a Fundação de Apoio à Pesquisa e à Extensão - Fapex/BA, sob a interveniência da Universidade Federal da Bahia, tendo por objeto a prestação de apoio às ações de vigilância sanitária para o diagnóstico das condições sociais, econômicas e sanitárias do segmento de comida de rua, na cidade de Salvador/BA.
2.	Conforme visto no relatório precedente, mediante o Acórdão 8537/2017-TCU-Primeira Câmara este Tribunal decidiu rejeitar parcialmente as alegações de defesa apresentadas pelos responsáveis, Sr. Osvaldo Barreto Filho e a Fundação de Apoio à Pesquisa e à Extensão (Fapex) , concedendo-lhes o prazo improrrogável de quinze dias para a quitação do débito solidário a eles atribuído no referido Acórdão, cujo valor remanescente impugnado foi da ordem de R$ 45,2 mil, em montantes originais.
3.	Os responsáveis, no entanto, não recolheram o montante imputado, preferindo, em vez disso, intentar recurso, embora não cabível contra aquela decisão (salvo embargos de declaração) , de maneira que a peça por eles apresentada foi acolhida como elementos adicionais de defesa, conforme disposições constantes do art. 279 do Regimento Interno/TCU.
4.	Na ocasião, aduziram a existência de ação civil, já referida na etapa anterior deste feito, na qual teria sido realizado depósito judicial da quantia total impugnada, cujo montante é maior do que o atribuído no acórdão anterior deste Tribunal, entendendo, assim, não subsistir razões para o prosseguimento desta tomada de contas especial com suas condenações. Ao ver dos responsáveis, cumprir o Acórdão 8537/2017-TCU-Primeira Câmara resultaria no enriquecimento ilícito da Administração, consubstanciando bis in idem relativo ao ressarcimento dos valores, os quais já se encontrariam garantidos em depósito judicial na ação que tramita em paralelo a esta TCE.
5.	Todavia, os pareceres uniformes produzidos pela unidade instrutiva e pelo Ministério Público/TCU se alinharam no sentido do não acolhimento da defesa e da tese produzida pelos responsáveis, uma vez que não houve recolhimento definitivo dos montantes, havendo depósito judicial apenas em decorrência de exigência processual, no âmbito judicial, ainda de caráter preliminar, não garantindo o ressarcimento ao erário, na linha do que já decidiu este Tribunal em precedentes julgados (Acórdão 224/2017-TCU-Plenário - rel. Ministro Bruno Dantas; 382/2012-TCU-2ª Câmara - rel. Ministro Aroldo Cedraz; e 3079/2016-TCU-Plenário - rel. Ministro Bruno Dantas) .
6.	Além do mais, segundo os pareceres, o recolhimento efetuado em decorrência da deliberação anterior desta Corte de Contas poderia ser levado a conhecimento do juízo da causa apontada, de sorte a abater a quantia já ressarcida dos valores objeto de depósito, liberando quantia equivalente aos responsáveis, o que afastaria o suposto bis in idem quando de eventual determinação judicial para o recolhimento dos valores em disputa.
7.	Dessa forma, pronunciaram-se no sentido do julgamento pela irregularidade das contas, com condenação solidária em débito e aplicação de multa proporcional, dentre outras proposições.
8.	De fato, em face da não comprovação da quitação dos valores fixados no Acórdão que rejeitou parcialmente suas alegações de defesa e lhes concedeu novo e improrrogável prazo para recolhimento, bem como diante da impossibilidade de acolhimento da alegação de defesa acerca da existência de depósito caucionador da ação judicial em curso, em face dos argumentos aduzidos na instrução da secretaria e no parecer do Ministério Público/TCU, são adequadas as proposições uniformes oferecidas no relatório precedente, razão pela qual acolho as análises e pronunciamentos como minhas razões de decidir.
9.	Deixo apenas de acolher aquela relativa à autorização para o recolhimento parcelado da dívida, porquanto não solicitado tal parcelamento pelos responsáveis, os quais poderão fazê-lo, se houver interesse, antes de iniciada a cobrança executiva, nos termos do art. 217 do Regimento Interno.
	Ante o exposto, acolhendo os pareceres uniformes da SecexTCE e do Ministério Público/TCU, com ajustes pertinentes, manifesto-me por que o Tribunal aprove o acórdão que ora submeto à deliberação deste Colegiado.
TCU, Sala das Sessões Ministro Luciano Brandão Alves de Souza, em 7 de abril de 2020.
AUGUSTO SHERMAN CAVALCANTI 
Relator